臺灣板橋地方法院民事判決　　　　　　 100年度訴字第1503號
原　　　告　陳美雀
被　　　告　李秀利
上列當事人間請求損害賠償事件，經本院於民國100 年11月14日
言詞辯論終結，判決如下：
    主  文
原告之訴駁回。
訴訟費用由原告負擔。
    事實及理由
甲、程序方面：
    按訴送達後，原告不得將原訴變更或追加他訴，但擴張或減
    縮應受判決事項之聲明者，不在此限。民事訴訟法第255 條
    第1 項第3 款定有明文。查本件原告陳美雀起訴原請求被告
    依侵權行為損害賠償之規定，應給付其新臺幣（下同）300
    萬元（包括精神賠償及醫藥費，見本院卷一第3 頁），嗣於
    民國100 年6 月9 日具狀（見本院卷一第18頁），及於100
    年8 月25日當庭變更聲明為請求被告應給付其5,003,069 元
    （包括精神賠償200 萬元、工作損失2,932,837 元、醫療費
    用70 ,232 元），及自起訴狀繕本送達翌日起至清償日止，
    按年息百分之五計算之利息（見本院卷二第9 頁）。嗣於10
    0 年11月14日當庭變更聲明請求被告給付其精神賠償5,003,
    069 元，及自起訴狀繕本送達翌日起至清償日止，按年息百
    分之五計算之利息，並請求被告登報道歉（撤回工作損失2,
    932,837 元、醫療費用70,232元，見本院卷三第48頁），經
    核其請求之基礎事實同一，且係基於同一之訴訟標的即侵權
    行為損害賠償為主張，而僅係請求之金額有增加，係擴張應
    受判決事項之聲明（本質仍為訴之追加）或不甚礙被告之防
    禦及訴訟之終結，依民事訴訟法第255 條第1 項第2 款、第
    3 款及第7 款規定，無庸經被告李秀利之同意，即得為之，
    故其追加部分，應予准許，合先敘明。
乙、實體方面：
一、原告主張：原告主張於98年4 月間有招攬一件保險案件，客
    戶為劉純卿，結果被告向其主管林賢說原告搶被告之客戶
    ，故主管林賢打電話給原告說不准插手這件保險，開早會
    的時候原告傳紙條給被告，結果被告說他不認識客戶，被告
    叫原告自己去簽約，事後原告去簽完約交由被告處理，被告
    卻將原告簽回來的契約將要保書業務員簽名欄和生調表均塗
    改成被告的名字，卻要原告在第二位子簽名，被告事後又向
    公司同仁謠傳說原告去搶被告的客戶，造成原告名譽及信用
    受損。原告為此去向主管林賢表示原告沒有去搶被告之客
    戶，結果主管林賢卻用手掐原告的脖子，造成原告受傷，
    原告因此還有去看精神科。原告乃從事保險業，原告之名字
    等同商標，今天此招牌蒙羞，原告要求洗滌乾淨，為此，爰
    依侵權行為損害賠償之法律關係，求為聲明：
    (一)被告應給付原告5,003,069 元，及自起訴狀繕本送達翌日
    起至清償日止，按年息百分之五計算之利息；(二)被告應登報
    公開道歉。
二、被告主張：
    本件客戶劉純卿是被告先開發的，因為客戶說要幫小孩作保
    險規劃，客戶說要先打企劃書傳給他看，98年4 月1 日被告
    把企劃書寄出後，98年4 月2 日客戶劉純卿收到企劃書後就
    打電話到公司來，剛好由原告值星，那天被告剛好參加公司
    的活動，不在公司內，結果98年4 月3 日被告回來之後打電
    話給客戶劉純卿問有無收到企劃書，客戶說98年4 月2 日原
    告就已經直接去找他簽約了，我才知道客戶已經簽約了，結
    果原告於98年4 月4 日被告回來上班時也沒有講這件事，被
    告才跟主任林賢說這個客戶是被告先接洽的。主任林賢
    的意思是說被告先接洽，這份契約就要被告處理，因為還少
    健保卡，還要親自去見被保險人，我嗣有去見客戶劉純卿之
    兒子。原來主任林賢裁示本件要保業務員的績效要給被告
    ，後來被告認為原告也有去，所以就願意掛兩個經手人，由
    兩造分享保險佣金。被告未曾告知他人原告搶其客戶。求為
    聲明：(一)原告之訴駁回。(二)如受不利益判決，願供擔保請准
    宣告免為假執行。
三、本院之判斷：
(一)、原告主張被告雖先電話跟客戶劉純卿接觸，並寄建議書給劉
    純卿，因為建議書的內容客戶不清楚，所以打電話到公司想
    要問被告，結果被告不在，是由原告接聽，原告並說被告人
    不在，客戶劉純卿請原告再打一份更詳細一點的內容，原告
    嗣與客戶劉純卿見面並簽訂保險契約書等語，業據其提出保
    費明細表、壽險年金主契約利益分析表、業務員招攬訪問報
    告書暨自行生調表、劉純卿所簽聲明書等件為證，且經證人
    劉純卿證述上情無訛（詳如下述），被告對此亦不爭執，且
    有被告提出之國泰人壽建議書及掛號函件執據為憑，是原告
    此部分主張，堪信為真實。
(二)、按言論自由為人民之基本權利，憲法第11條有明文保障，國
    家應給予最大限度之維護，俾其實現自我、溝通意見、追求
    真理及監督各種政治或社會活動之功能得以發揮。惟為兼顧
    對個人名譽、隱私及公共利益之保護，法律尚非不得對言論
    自由依其傳播方式為合理之限制；刑法第310 條第1 項及第
    2 項誹謗罪即係保護個人法益而設，為防止妨礙他人之自由
    權利所必要，符合憲法第23條規定之意旨。至刑法同條第3
    項前段以對誹謗之事，能證明其為真實者不罰，係針對言論
    內容與事實相符者之保障，並藉以限定刑罰權之範圍，非謂
    指摘或傳述誹謗事項之行為人，必須自行證明其言論內容確
    屬真實，始能免於刑責。惟行為人雖不能證明言論內容為真
    實，但依其所提證據資料，認為行為人有相當理由確信其為
    真實者，即不能以誹謗罪之刑責相繩，亦不得以此項規定而
    免除檢察官或自訴人於訴訟程序中，依法應負行為人故意毀
    損他人名譽之舉證責任，或法院發現其為真實之義務。就此
    而言，刑法第310 條第3 項與憲法保障言論自由之旨趣並無
    牴觸，司法院大法官釋字第509 號解釋在案，此乃揭櫫刑法
    誹謗罪之實質惡意原則。據此，行為人如能證明其有相當理
    由確信其發表之言論內容應屬真實，即無誹謗之故意，不應
    負誹謗刑責，而無須證明其言論內容即誹謗之事確為真實，
    最高法院93年度台非字第108 號判決意旨復可參照。至刑法
    誹謗罪之成立，除行為人在客觀上需有指摘或傳述足以毀損
    他人名譽之事實外，尚須行為人在主觀上有毀損他人名譽之
    故意，方具構成要件該當性，而行為人是否具有主觀構成要
    件故意，須依行為當時之具體情況客觀判斷之，倘無證據足
    證行為人係出於惡意之情況下，即應推定其係以善意為之；
    而何謂足以損毀他人名譽之事，則應從一般社會之客觀通念
    就個別事實加以判斷，而非以當事人主觀之感受為認定之標
    準，合先敘明。
(三)、查證人劉純卿於本院言詞辯論時證稱：被告先電話跟伊接觸
    ，並寄建議書給伊，因為建議書的內容伊不清楚，所以伊於
    98年4 月2 日打電話到公司想要問被告，結果被告不在，是
    原告接聽。原告說被告人不在，伊請原告再打一份更詳細一
    點的內容，電話講完沒多久，原告就拿一份明細表給伊看，
    就從那邊開始認識原告，之後都是原告跟伊接洽，手續完成
    以後，原告才帶被告來給伊認識，並來看伊兒子，之前都不
    認識被告，只是知道有接過被告的電話等語（見本院100 年
    10月14日言詞辯論筆錄，本院卷三第18頁）。證人林賢亦
    具結證述：「98年3 月31日有一位客戶劉純有投保意願，
    所以打電話來國泰保險公司三峽服務處，當天電話值星人員
    為李秀利，在言談中客戶有說要做保險規劃，請被告打一份
    建議書給劉純，寄送方式請被告寄給劉純，隔兩天後，
    證人劉純又打電話到公司，說有收到被告的保險建議書，
    這天值星人員是原告，客戶要找被告，被告那兩天去旅遊，
    不在公司，劉純就跟原告有談保險規劃，至於中間內容部
    分我就不清楚，後來被告有打電話給證人劉純，是否有收
    到保險建議書，證人劉純說有再打電話過來，說是原告接
    的電話，就因為兩方都有跟客戶接洽，只是先後的問題，才
    會造成績效認定上的誤解。被告有說是他先接洽證人劉純
    客戶，然後原告知道客戶有打電話要找被告，之後中途又跟
    客戶做接洽保險的事宜，所以造成被告認為原告有搶他的客
    戶，被告當時是這樣跟我反應。」、「被告跟我講了前因後
    果之後，因為兩位都是我的部屬，我就打電話給原告說因為
    這位客戶第一次是被告接洽的，所以這件保險建議就由被告
    負責。」、「我在旅遊當中跟原告講完電話之後，有跟被告
    談到這件事情，當時我們區域的部分同仁有聽到這件事情。
    」、「公司業績歸屬原則，公司有明文規定，客戶接觸的先
    後部分，兩個都是初次跟客戶接觸，所以我們主管有協調的
    權責。... 公司業務員管理規則裡面，有提到主管可以協調
    客戶是誰先接洽做一個裁決。」等語（見同上筆錄，本院卷
    三第13至15頁）。綜上證人之證述，被告因先打電話接觸客
    戶劉純卿，且業已寄發保險建議書，嗣卻由原告與客戶劉純
    卿簽訂保險契約，而主管亦對被告陳稱由先接洽之人處理本
    件保險案子，故被告有合理懷疑認為係原告搶其客戶劉純卿
    ，並不悖於常情。被告於親身經歷而向其主管即證人林賢
    為上開言論，主觀上有相當理由足信其所言為真實，其進而
    認被告搶其客戶之評論尚難認係貶損他人社會評價之輕蔑詞
    句，即與公然侮辱罪之要件有間，況觀諸前開證人林賢之
    證述情節，被告係對其主管林賢反應上開內容之話語，並
    未對其他人為之，核與散發或傳布於不特定之大眾者迴異，
    尚難認被告此部分所為有何散布於眾之行為及意圖，此核與
    誹謗之構成要件亦未合。
(四)、又證人林賢證稱：「（原告會離開公司是否因為被告在公
    司一直散佈謠言說原告搶他的客戶，導致他的名譽受損，公
    司才將他解雇？）不是。是原告都沒有準時到公司上下班，
    絕對不會因為這件事情就要解聘他。因為我是他的主管，拉
    扯發生之後，原告中間有請一些假，後來就要來不來，一個
    月大概來公司兩、三次左右，我們公司都有出勤紀錄，我們
    總公司內部有調查我跟原告發生拉扯的事件，但原告被公司
    解聘的原因跟這件兩造之間業績糾紛並無關係。原告被解雇
    前兩個月，我就不是他的主管，所以公司如何跟他談離職的
    事情我不清楚。（被告是否有在公司內部散佈原告搶他客戶
    污衊原告人格名譽之言論？）被告沒有散佈污衊原告的言論
    。有談論這件事情本身，但是沒有做人身攻擊，或說一些不
    實的言論。」等語（見同上筆錄第15頁反面）。另證人陳資
    諭（改名陳琬慈）亦證稱：「當時原告有跟我提起這件事情
    ，但我有跟他說，整個公司都知道原告在告主任及被告。（
    有人說原告搶被告的客戶這件事情你知道嗎？）內情我不是
    很瞭解，公司的人都是在說你在告主任及被告。（你有無聽
    到被告他在公司散佈原告搶他客戶，破壞他人格名譽的不實
    言論？）因為他們在樓上，我的辦公室在樓下，接觸時間很
    短，所以我沒有聽到。．．（你是否知道公司內部裡面有很
    多人聽到原告搶被告客戶這件事情？）我沒有聽過。」等語
    明確（見同上筆錄，本院卷三第17頁正、反面）。綜上，被
    告質疑原告搶其客戶，充其量乃描述原告陳美雀作為之具體
    事項，顯非惡意評價原告陳美雀有何違法，且無積極貶抑原
    告尊嚴之客觀事實。原告自以受被告之誣指，乃渠個人主觀
    上逾越文義射程之過度聯想，況原告迄未提出證據證明被告
    有何指摘或傳述足以毀損原告名譽之事並散布於眾之事實。
(五)、綜上各情，堪認定被告向主管反應保險客戶先由其接洽並寄
    建議書，卻嗣由原告與其客戶簽訂保險契約，究其所為之言
    論，非污辱或誹謗之詞，且難謂被告主觀上所為具有公然污
    辱或誹謗之惡意，又被告所為亦係出於合理懷疑而為之言論
    ，本件原告指摘被告涉犯妨害其名譽，尚難成理。此外，原
    告並未提出其他被告確有妨害原告名譽之積極證據以實其說
    ，原告主張之事實，尚難憑採。
四、綜上所述，原告並未證明其因被告之言論因而名譽受有損害
    。從而，原告依民法第184 、195 條等規定，請求被告應給
    付原告精神損失5,003,069 元，及自起訴狀繕本送達翌日起
    至清償日止，按年息百分之五計算之利息；及被告應登報公
    開道歉，為無理由，不應准許。
五、本件事證已臻明確，兩造其餘主張、陳述並所提證據，經本
    院斟酌後，認均與本件之結論無礙，爰不一一論列，附此敘
    明。
六、結論：原告之訴為無理由，依民事訴訟法第78條，判決如主
    文。
中    華    民    國  100     年    12    月    16    日
                  民事第三庭    法  官  吳幸娥
以上正本，係照原本作成。
如對本判決上訴，須於判決送達後20日內向本院提出上訴狀。如
委任律師提起上訴者，應一併繳納上訴審裁判費。
中    華    民    國  100     年    12    月    19    日
                               書記官  溫婷雅